【裁判字號】    89,台上,1694
【裁判日期】    890330
【裁判案由】    貪污
【裁判全文】
最高法院刑事判決                              八十九年度台上字第一六九四號
    上   訴   人  台灣高等法院高雄分院檢察署檢察官
    上訴人即被告  乙○○
    選 任 辯護人  王伊忱律師
                  陳景裕律師
                  陳英鳳律師
    被        告  甲○○
右上訴人等因被告等貪污案件，不服台灣高等法院高雄分院中華民國八十八年六月二
十九日第二審更審判決 (八十八年度上更(二)字第六五號，起訴案號：台灣高雄地方法
院檢察署八十四年度偵字第五二九四、一三八九一號) ，提起上訴，本院判決如左：
    主  文
原判決撤銷，發回台灣高等法院高雄分院。
    理  由
本件原判決認定上訴人即被告乙○○係高雄縣政府建設局建築管理課（下稱建管課）
技士，負責新建建築物驗收及使用執照核發等業務，為依據法令從事公務之人員。被
告甲○○所經營之佶霖建設有限公司（下稱佶霖公司）在高雄縣鳥松鄉○○段第二九
七號等土地上建造十戶店舖住宅，於民國八十三年十一月二十五日申請使用執照。乙
○○明知上開建築物有違章建築，與設計圖不符；竣工相片亦與現場實況不符，且係
前次申請退件之照片，而未令補正，仍基於圖利佶霖公司不法利益之犯意，於同月二
十八日，在其職務上所掌之使用執照審查表「竣工建築物與設計圖樣是否相符」欄填
載「符合」，及於使用執照申請書上審查欄蓋記「審查結果合格，擬請准予發照」等
不實事項，呈由不知情之郭宗伯（業經不起訴處分）複核而行使之，並由不知情之課
長職務代理人盧坤木（業經不起訴處分）代為決行核發使用執照，足以生損害於高雄
縣政府對建築物使用執照核發之正確性，並圖利佶霖公司免予拆除上開違建之費用新
台幣（下同）約十萬元之不法利益等情。因而撤銷第一審關於乙○○部分之判決，改
判論處乙○○依據法令從事公務之人員，對於主管之事務，直接圖利罪刑。復以公訴
意旨所稱甲○○提供變造之不實竣工照片，以利核發使用執照，涉有刑法第二百十四
條使公務員登載不實之罪嫌部分，不能證明其犯罪。爰維持第一審關於甲○○無罪部
分之判決，駁回檢察官在第二審之上訴。固非無見。
惟查：(一)土地登記規則第七十三條第一項規定，申請建築物所有權第一次登記，應提
出使用執照及建物成果圖等相關文件。又依建築法第七十三條規定，建築物非經領得
使用執照，不准接水、接電、或申請營業登記及使用。故未能取得使用執照之建築物
，非但無法辦理所有權第一次登記，抑且不能供水、供電，無從發揮法律上之處分權
能，及物之通常使用、收益權能，並負有違章拆除之危險，其交易價值與合法建築物
顯不相同。從而違法核發使用執照，使成為合法建築物，其所加值之利益，當非僅止
於該違章部分之補正費用，即不得單憑此項費用之金額為認定不法利益之依據。原判
決認定乙○○違法核發上開房屋之使用執照，圖利佶霖公司免予拆除違建之費用約十
萬元之不法利益；理由並謂甲○○供稱違建拆除費用約十萬元等語，應認乙○○使佶
霖公司圖得之不法利益約十萬元（見原判決第三面第十九行、第十一面第十五行至第
十七行）。其所認定之不法利益「約十萬元」僅屬約數，尚非明確，已有不合；復僅
憑甲○○之供述，以該房屋違章部分之拆除費用，為計算不法利益之依據，亦難謂與
經驗法則無違。(二)甲○○於八十三年九月二十六日及同年十月二十七日先後提出使用
執照之申請，均遭退件。其第三次申請時，違章情形仍未改善，建築物現況亦與設計
圖樣不符，且提出之建築物竣工照片係第二次申請時遭退件之變造照片，為原判決所
認定之事實。而乙○○於法務部調查局高雄縣調查站復供稱：「因為人情關說，所以
審查不實」；「因為王麗香對本案一直就不予核准發照，而建商及吳南洋就利用王課
長出差，去找職務代理人盧坤木代發使用執照。」等語（見調查站卷第六頁背面、第
七頁）。倘屬不虛，則甲○○提供變造之照片，利用建管課課長王麗香出差之機會，
提出申請，予以關說，由乙○○為不實之登載，據以發照圖利佶霖公司，能否謂與乙
○○無犯意聯絡，饒有深入探求之餘地。關於甲○○所涉圖利及公務員登載不實公文
書罪嫌部分雖未經起訴，但此與判斷乙○○所犯之罪有無共犯攸關。究竟實情如何，
原審未遑詳加調查，即遽為判決，自亦有應於審判期日調查之證據而未予調查之違法
。又原判決於甲○○無罪部分之理由內，泛謂並無何證據證明甲○○與乙○○有共同
圖利之謀議行為（見原判決第十七面第九行至第十三行），同屬可議。檢察官及乙○
○上訴意旨分別指摘原判決違背法令，尚非全無理由，應認仍有撤銷發回更審之原因
。
據上論結，應依刑事訴訟法第三百九十七條、第四百零一條，判決如主文。
中      華      民      國    八十九    年      三      月    三十      日
                              最高法院刑事第六庭
                                  審判長法官  紀  俊  乾
                                        法官  黃  正  興
                                        法官  陳  東  誥
                                        法官  張  春  福
                                        法官  韓  金  秀
      右正本證明與原本無異
                                              書  記  官
中      華      民      國    八十九    年      四      月       六     日


司法院資訊處製作；財團法人民間司法改革基金會備份。
